【裁判字號】    91,訴,575
【裁判日期】    920710
【裁判案由】    殺人未遂
【裁判全文】
臺灣新竹地方法院刑事判決                          九十一年度訴字第五七五號
    公  訴  人  臺灣新竹地方法院檢察署檢察官
    被      告  丙○○
    被      告  乙○○
    共      同
    選任辯護人  陳由銓律師
右列被告等因殺人未遂案件，經檢察官提起公訴（九十一年度偵字第四二二四號），
本院判決如左：
    主  文
丙○○共同殺人未遂，處有期徒刑陸年。
乙○○共同殺人未遂，處有期徒刑柒年陸月。
扣案之水果刀壹把，沒收之。
    事  實
一、緣丙○○、甲○○二人於民國九十一年七月二十日下午，在友人徐木炫位於新竹
    縣北埔鄉○○村○鄰○○街十二號住處，一起喝酒、下棋及聊天，嗣於下午六時
    許，甲○○不滿丙○○下象棋贏錢而不繼續玩，乃要求丙○○將所贏得之金錢拿
    出來買酒或者繼續玩，丙○○不同意，並打算騎車離開，甲○○便追出屋外，朝
    坐在機車上的丙○○左臉打四、五下耳光並徒手毆打丙○○之頭部數下（均未成
    傷）後，始讓丙○○離去，丙○○因感受辱而心生憤怒，又念及平時即常遭甲○○言語上之譏諷，再加上之前所喝下之酒精催化，一股強烈怒意頓時湧上，乃騎
    車返回其位於新竹縣北埔鄉南坑村一鄰九分子十五之一號住處，向其胞弟乙○○
    告稱遭甲○○欺侮毆打，並邀乙○○同往報仇，乙○○聽聞其兄遭受毆打等上開
    經過，亦決意為丙○○報復，並於出門前，取出家中、其所有之水果刀一把隨身
    攜帶，與丙○○共乘機車於同日晚上六時三十分許回到徐木炫住處前，乙○○即
    喊叫尚在徐木炫住處之甲○○出來理論，質問甲○○為何要欺侮其兄丙○○，雙
    方一言不合，丙○○、乙○○二人即基於傷害人之身體的犯意聯絡與行為分擔，
    欲給甲○○顏色瞧瞧，先共同徒手毆打甲○○，惟因甲○○體型高大，還手反擊
    力量亦大，雙方在扭打中乙○○、麥世章二人並未佔上風，乙○○遂心有不甘，
    立即拿出預先藏在背後的水果刀一把出來並作勢恫嚇甲○○，在比劃中，水果刀
    不慎刺傷甲○○之左上手臂，不料甲○○竟酣戰而未止手，乙○○明知以水果刀
    之銳器刺入人之左側胸腔內心臟等重要器官會致人於死，竟將原本傷害人之犯意
    提昇至殺人之故意，而在旁已有醉意（尚未達心神喪失或精神耗弱之程度）之丙○○見乙○○亮出水果刀欲刺殺甲○○之際，竟亦將原本傷害人之故意提高至與
    乙○○共同殺人之犯意聯絡，並在一旁以客家話叫囂「幹掉他」、「幹你娘」等
    話鼓譟助陣，助長並強化乙○○殺人之決意，乙○○遂用手緊握該把水果刀，先
    朝甲○○之左側後胸腔刺一刀，再接續直接奮力朝甲○○之左側前胸心臟部位猛
    刺二下，甲○○驚覺後及時閃躲，乙○○手中的刀始刺向甲○○左胸腋下之部位
    ，致甲○○受有左胸三處穿刺傷（左側前胸至腋下一處２０Ⅹ１５Ⅹ５公分、左
    側腋下下方一處１５Ⅹ２Ⅹ５公分，後胸一處五公分傷口）及左側大量血胸等傷
    害，乙○○、丙○○二人見甲○○左胸大量出血不支倒地，始共乘機車離去，後
    經徐木炫報警，經警循線於同日晚上七時三十分許，在上開乙○○之住處，將乙○○逕行拘提到案，丙○○則畏罪逃逸無蹤，並在上址扣得上開水果刀乙把、已
    清洗過、乙○○於殺人時所著藍色外套乙件、丙○○所穿之水藍色長袖Ｔ恤乙件
    而得悉上情。
二、案經甲○○訴由新竹縣警察局竹東分局移送臺灣新竹地方法院地檢署檢察官偵查
    起訴。
    理  由
一、訊據被告丙○○、乙○○二人，固均坦承有徒手毆打甲○○、被告乙○○並以上
    開水果刀一把刺傷被害人甲○○之事實，惟均矢口否認有殺人之犯意，被告丙○○辯稱：我和我弟弟確實有共同毆打被害人甲○○，但我不知道我弟弟有帶到刀
    出門，也沒有想到他會把刀拿出來，我只是要找甲○○理論，沒有要殺人的意思
    ，當時我有醉意，在我弟弟刺他時我有講髒話，但是是講什麼髒話我已不記得了
    云云，被告乙○○則以：有人欺侮我哥哥我就不能忍受，我是去問甲○○為何要
    打我哥哥，這樣子我們做朋友就沒意思了，後來起口角衝突，發生扭打，我打他
    一拳，刀子就往他身上刺，我當初帶刀子是要防身，因為他有反擊我們，我才拿
    出來刺他，我拿刀出來時有先向他暗示五秒鐘，他不怕，我才刺他，我也不是真
    的要讓他死，我看到甲○○流血，有上前壓住傷口，並要送他到醫院，是他不願
    意，我才走的云云置辯。惟：
（一）經查，
    １．被告丙○○、乙○○二人確實有於右揭時、地與被害人甲○○發生言語衝突
        ，進而互相扭打，最後由被告乙○○以扣案之水果刀一把刺入被害人甲○○
        左後胸一刀及左前胸腋下二刀，致其受有左胸三處穿刺傷（左側前胸至腋下
        一處２０Ⅹ１５Ⅹ５公分、左側腋下下方一處１５Ⅹ２Ⅹ５公分，後胸一處
        五公分傷口）與左側大量血胸之事實，業據告訴人甲○○於偵查中（見偵查
        卷第五八、五九頁、第七八至八十頁）及本院訊問時（見本院卷九十一年九
        月二十三日之訊問筆錄，第二八至三八頁）多次指訴明確，核與目擊證人徐
        木炫於偵查中證述之情節相符（見偵查卷第十二、十三頁），並有前開水果
        刀乙把（見偵查卷第十九頁下之相片一幀）及被告二人當時所穿的衣服二件
        （見偵查卷第二十頁至二三頁之相片三幀）扣案可參，復有行政院國軍退除
        役官兵輔導委員會竹東榮民醫院診斷證明書及財團法人長庚紀念醫院林口分
        院診斷證明書各一張（見偵查卷第十四、七一頁）、財團法人長庚紀念醫院
        林口分院於九十二年三月十一日出具之（九一）長庚院法字第一二九二號函
        （見本院卷第一０一頁）、被害人甲○○之病歷一份、現場照片二幀（見偵
        查卷第十八頁）、被害人受傷部位照片三幀（見本院卷第四十頁正反面）等
        附卷可稽。是以，被告二人應確實係在右揭時、地與被害人甲○○發生言語
        衝突，雙方進而互相扭打，最後由被告乙○○以扣案之水果刀一把刺入被害
        人甲○○左後胸一刀及左前胸腋下二刀之事實，可以認定。
    ２．至於被告乙○○雖另辯稱其只有刺被害人甲○○左前胸二刀，並非如被害人
        所言有四刀之多，而被害人甲○○於本院九十一年九月二十三日庭訊時對於
        所受之傷勢陳稱：第一幀照片（按：即當庭拍攝其受傷部位之照片第一幀，
        見本院卷第四十頁正面）上左後胸之一刀刀痕、第二幀照片（按：即當庭拍
        攝其受傷部位之照片第二幀，本院卷第四十頁背面上方）左前胸腋下從上數
        下來第一條及第二條，及第三幀照片（按：即當庭拍攝其受傷部位之照片第
        三幀，本院卷第四十頁背面下方）左上手臂之刺傷共四刀，均為被告乙○○
        所刺傷，而第二幀照片上左前胸腋下從上數下來第三刀刀痕及下面二個十字
        痕為開刀之刀痕（見本院卷三三頁），惟依開行政院國軍退除役官兵輔導委
        員會竹東榮民醫院診斷證明書、財團法人長庚紀念醫院林口分院診斷證明書
        、財團法人長庚紀念醫院林口分院於九十二年三月十一日出具之（九一）長
        庚院法字第一二九二號函內，均載明被害人甲○○受有左胸穿刺傷（左側腋
        下傷口２０Ⅹ１５Ⅹ５公分、１５Ⅹ２Ⅹ５公分各一，後胸一個五公分傷口
        ）及左側大量血胸等傷勢，復參酌本院九十一年九月二十三日庭訊時當庭拍
        攝被害人甲○○上半身受傷部位之照片三幀（見本院卷第四十頁正反面）以
        觀，被害人甲○○左側腋下傷口有２０Ⅹ１５Ⅹ５公分、１５Ⅹ２Ⅹ５公分
        各一，後胸一個五公分傷口，此三刀刀痕應係被告乙○○基於殺人故意所為
        ，足認被告乙○○所辯僅刺被害人甲○○二刀無非為避重就輕之詞，顯不足
        採。至於被害人左上手臂之一刀刀痕，傷口狹小且淺薄，應係被告乙○○一
        開始拿刀為恫嚇被害人比劃不慎所傷，尚非後來被告乙○○將犯意升高至殺
        人故意時所為者。
    ３．又，扣案之水果刀一把，被告乙○○自始即坦承為其所有且為行兇時所用者
        ，而被害人賴瑞章雖先於本院訊問時表示應該不是這一把，並稱兇刀是用銼
        刀磨成的，二邊都是鋒利的，刀炳是用硬紙板做的，是一把尖刀等，並當場
        繪圖一紙（見本院卷第三六、三九頁、九八頁），此部分已據被告丙○○與
        乙○○二人否則在卷，惟被害人嗣後復改稱好像是又好像不是這把刀（見本
        院卷第九八頁），而該扣案之水果刀一把經本院當庭勘驗，其刀刃鋒利，刀
        尖銳利，雙手手握刀炳略施腕力即可輕易成為傷人之利器，加以被告乙○○
        係與被害人甲○○打鬥間，驟然自背後拔出，旋即刺傷被害人甲○○，被害
        人甲○○應無法在如此短且混亂的時間內可迅速辨識，且該把水果刀與被害
        人賴瑞章所繪製之圖形外觀極為類似，被害人甲○○不無誤認之可能，況，
        被告乙○○業已坦承持刀傷人，應無必要否認該把刀子即為兇器，故，可認
        扣案之水果刀一把應為被告乙○○行兇時所用之兇器無訛。
（二）
    １．按刑法上殺人罪與傷害人致死罪之區別，本視加害人有無殺意為斷，被害人
        所受之傷害程度，固不能據為認定有無殺意之惟一標準，但加害人下手之情
        形如何，於審究其犯意方面，仍不失為重要參考資料；又殺人與傷害人致死
        之區別不以凶器及傷痕之多少為絕對之標準，然就上述之傷情觀之，則上訴
        人持刀殺人時下手之重可知，刀能殺人不能為無預見，下手之重更難謂無殺
        人之決心；又共同實施犯罪行為之人，在合同意思範圍以內，各自分擔犯罪
        行為之一部，相互利用他人之行為，以達其犯罪之目的者，即應對於全部所
        發生之結果共同負責，最高法院二十年非字第一０四號、四十四年臺上字第
        三七三號、二十八年上字第三一一０號判例可資參照。
    ２．次查，被告乙○○雖辯稱其並無殺害被害人甲○○之故意，攜帶水果刀係為
        防衛用云云，而被告丙○○則辯稱不知道我弟弟拿出刀，不知道他帶到刀出
        門，只是要找被害人理論，沒有要殺人云云，然從被告乙○○持刀接續三次
        刺向被害人甲○○左側胸部之心臟等重要臟器部位，造成其左前、後、左側
        胸壁三處穿刺傷，其中除左後胸一處小刺穿傷外，其餘左前胸腋下二處分別
        為２０Ⅹ１５Ⅹ５公分、１５Ⅹ２Ⅹ５公分，並導致被害人大量血胸，已有
        有上開診斷證明書、財團法人長庚紀念醫院林口病歷一份、被害人受傷部位
        照片三幀等在卷可徵。以如此長達二十公分、十五公分且深至五公分之傷口
        以觀，若非被害人甲○○當場及時閃躲，被告乙○○以此等直接刀刃鋒利，
        刀尖銳利之水果刀刀刺入被害人左胸之心臟部位，確實會危及被害人之生命
        ，在在顯見被告乙○○下手之重，欲致人於死之決心昭然若揭，且以尖銳之
        水果刀直接刺入有心臟重要器官之左胸腔，將會致人於之事實，被告乙○○
        並非不能預見，在可預見知情狀下，猶以扣案之水果刀直接朝被害人左胸部
        刺入，自該時起，顯已由原來之傷害犯意提昇至殺人之犯意。且被告乙○○
        之所以有如前行徑，應完全係受被告丙○○引導所致，被告丙○○竟辯稱不
        知被告乙○○攜帶前開水果刀云云，實與常情有違。另丙○○辯稱當場並未
        以客家話叫囂「幹掉他」等語，證人徐木炫雖於偵查中亦稱丙○○沒有這樣
        講，惟此節業據被告乙○○於偵查中供稱「（檢察官問：丙○○有叫你幹掉
        甲○○？）有，他生氣當然會這樣講」等語屬實（見偵查卷第六七頁），核
        與被害人甲○○於本院審理中證述「他（按：即丙○○）也知道被告乙○○
        有帶刀，因為被告乙○○在殺我時，他用客家話說幹掉他，講了好幾句。」
        等語相符（見本院卷第三四頁），後被告乙○○雖翻稱被告丙○○並未如此
        說，然因其二人為親兄弟關係，不無替其脫罪之意，而證人徐木炫因與被告
        丙○○是同事關係，又與被害人認識，發生事故地點亦為其住處前，其所言
        亦難免有維護被告、希望事情不要鬧大之意，是以被告丙○○所辯未以客家
        話叫囂「幹掉他」等語，不足採信。基上可證，被告丙○○、乙○○有殺害
        告訴人之犯意聯絡，在共同殺人意思範圍以內，被告乙○○、丙○○二人各
        自分擔犯罪行為之一部，被告乙○○負責動手，被告丙○○負責言語鼓勵被
        告乙○○，以強化被告乙○○殺人之決意，被告二人間互利用他人之行為，
        以達其犯罪之目的者，即應對於殺人未遂全部所發生之結果共同負責，從而
        ，被告二人所辯顯為卸責之詞，不足採信，被告二人於下手刺傷之際應確有
        致人於死之決心與意念，其二人殺人之犯意可以認定。
    綜上所述，被告丙○○與乙○○二人對被害人甲○○於傷害之後更進而出重手之
    殺人犯意，而非僅係傷害人之故意，已堪認定，又被告二人之行為，因其等之目
    的均係為教訓被害人甲○○，而以水果刀刺入人體要害會致人死之結果在通常觀
    念上不得謂無預見之可能，故其等當係互為利用他人之行為而達共同之目的，應
    認彼此間有共同殺人之犯意聯絡與行為分擔，是其等所辯無殺人之故意均係卸責
    之詞，洵不足採，本件事證已臻明確，被告丙○○與乙○○二人之殺人犯行均堪
    以認定，均應予依法論科。
二、核被告丙○○、乙○○二人所為，均係犯刑法第二百七十一條第二項、第一項之
    殺人未遂罪。被告乙○○、丙○○二人就上開刺殺被害人甲○○之犯行有犯意聯
    絡及行為分擔，均為共同正犯；被告乙○○接續刺殺被害人甲○○左後胸一刀及
    左前胸腋下二刀，均係以接續之意思，於密接之時間、地點，以類似方法分別犯
    同一之罪，為接續犯，仍屬實質上一罪。被告二人已著手於殺人行為之實施，惟
    未生死亡之結果，其等之行為尚屬未遂，均應依刑法第二十六條前段之規定，按
    既遂犯之刑度減輕其刑。爰審酌被告二人僅因與被害人細故爭吵即一時衝動萌生
    殺意，復考量二人下手輕重及犯罪後至今未曾向被害人家屬道歉，更未與被害人
    達成和解，被害人無法原諒被告二人，然本案之所以發生，被害人亦應負一部分
    責任等一切情狀，分別依其等所犯情節，對被告丙○○及乙○○二人量處如主文
    所示之刑。
三、扣案之水果刀一把，為供被告二人犯罪所用之物，且為被告乙○○所有，業據其
    等分別陳明在卷，爰刑法第三十八條第一項第二款之規定宣告沒收。
四、據上論斷，應依刑事訴訟法第二百九十九條第一項前段，刑法第二十八條、第二
    百七十一條第二項、第一項、第二十六條前段、第三十八條第一項第二款，判決
    如主文。
本案經檢察官鍾曉亞到庭執行職務。
中      華      民      國    九十二    年      七      月      十      日
                                      臺灣新竹地方法院刑事第一庭
                                          法  官      遲中慧
右正本證明與原本無異。
如不服本判決，應於判決送達後十日內向本院提出上訴狀( 應附繕本 )，上訴於臺灣
高等法院。
                                          書記官       龔柏萃
中      華      民      國    九十二    年      七      月      十      日
附錄本案論罪科刑法條全文：刑法第二百七十一條第一項、第二項
 (普通殺人罪)
殺人者，處死刑、無期徒刑或十年以上有期徒刑。
前項之未遂犯罰之。


司法院資訊處製作；財團法人民間司法改革基金會備份。
